【裁判字號】    99,交訴,241
【裁判日期】    991015
【裁判案由】    肇事逃逸罪等
【裁判全文】
臺灣臺中地方法院刑事判決             99年度交訴字第241號
公  訴  人  臺灣臺中地方法院檢察署檢察官
被      告  乙○○
上列被告因肇事逃逸罪等案件，經檢察官提起公訴（99年度偵字
第3769號），本院判決如下：
    主    文
乙○○駕駛動力交通工具肇事，致人受傷而逃逸，處有期徒刑陸
月，如易科罰金，以新臺幣壹仟元折算壹日。緩刑貳年。
其餘被訴過失傷害罪部分，公訴不受理。
    犯罪事實
一、乙○○係公職人員退休，乃具備相當社會經驗之人士。於民
    國98年11月15日晚間，駕駛車牌號碼0767-VW 號自用小客車
    ，沿臺中市市○○○路，由惠民路往朝富路之由東往西方向
    行駛，於同日晚間7 時18分許，途經市○○○路與河南路交
    岔路口欲左轉河南路時，適有丙○○騎乘車牌號碼 RQ3-411
    號重型機車附載乘客甲○○，沿臺中市市○○○路，由朝富
    路方向往惠民路之由西往東方向行駛，亦行駛至該路口，乙○○所駕自小客車輕微擦撞丙○○所騎乘之前揭機車及甲○○之左下肢，致甲○○受有左側下肢挫傷及左側第一腳址擦
    傷等傷害（乙○○被訴過失傷害部分詳後述）。乙○○於肇
    事後，經丙○○要求停車後，即與丙○○分將所駕駛之自小
    客車及騎乘之機車先移置路旁。詎乙○○因與丙○○協商過
    程中，認丙○○所陳述之機車受損過程與此次交通事故無必
    然關連，且因丙○○情緒較為激動，語氣並非極為友善，惟
    可預見自小客車與機車乘客間縱係發生輕微擦撞，機車乘客
    亦有受傷之可能，且乙○○於停車期間完全未曾詢問或檢視
    甲○○有何不適或受傷情事，主觀上並無從確信甲○○並未
    受有傷勢，僅因自忖事態不嚴重，而捨報警或通知救護車到
    場處理之方式，且未為必要之救護，即自行駕駛上揭自用小
    客車逃逸。嗣乙○○駕車逃逸之際，適丙○○要求甲○○報
    警，丙○○即記下乙○○所駕自小客車車號，並告知隨後到
    場處理之員警，而查知上情。
二、案經甲○○訴由臺中市警察局第六分局報告臺灣臺中地方法
    院檢察署檢察官偵查起訴。
    理    由
一、證據能力方面：按被告以外之人於審判外之言詞或書面陳述
    ，除法律有規定者外，不得作為證據；又被告以外之人於審
    判外之陳述，雖不符前四條之規定，而經當事人於審判程序
    同意作為證據，法院審酌該言詞陳述或書面陳述作成時之情
    況，認為適當者，亦得為證據。當事人、代理人或辯護人於
    法院調查證據時，知有第159 條第1 項不得為證據之情形，
    而未於言詞辯論終結前聲明異議者，視為有前項之同意。刑
    事訴訟法第159 條第1 項、第159 條之5 分別定有明文。經
    查，本判決下列所引用之各該被告乙○○以外之人於審判外
    之陳述（包含書面陳述），除公務員職務上製作之紀錄文書
    ，並無顯不可信之情況，依刑事訴訟法第159 條之4 第1 款
    規定，有證據能力外，其餘屬傳聞證據部分，檢察官及被告
    迄至本院言詞辯論終結前均未聲明異議。本院審酌上開證據
    資料製作時之情況，尚無違法不當及證明力明顯過低之瑕疵
    ，亦認為以之作為證據應屬適當，故揆諸前開規定，爰依刑
    事訴訟法第159 條之5 規定，認前揭證據資料均有證據能力
    。
二、訊據被告乙○○固坦承曾於前揭時、地駕車與證人丙○○所
    騎乘搭載證人甲○○之機車發生輕微擦撞；而於與證人丙○○停車討論事故經過時，未曾詢問證人丙○○及甲○○是否
    受有傷害，亦未曾檢視證人丙○○及甲○○身上有無傷勢；
    而於駕車離開前，未曾主動報警或通知救護車，且欲離開時
    ，亦未徵得證人丙○○及甲○○之同意等情，惟矢口否認涉
    有前揭肇事逃逸犯行，辯稱：伊係因證人丙○○所騎乘之機
    車未倒地，且證人甲○○於事故發生至伊離開此段期間，均
    能坐在機車座椅上，而證人丙○○下車與伊理論之事項，皆
    係關於機車受損情形，故未曾想過證人甲○○可能因事故受
    有傷害，而證人甲○○所提出之驗傷單，係大腸直腸科之驗
    傷單，亦有所疑云云。
三、經查：
  (一)本案被告於前揭時間，駕車行經前開路口欲左轉時，與對向
    直行之證人丙○○所騎機車發生擦撞，雖證人丙○○所駕機
    車並未倒地，惟仍致證人丙○○所搭載之證人甲○○受有左
    側下肢挫傷及左側第一腳址擦傷之傷害等情，業據被告坦承
    事故發生經過情形，且據證人即目擊者丙○○及證人即被害
    人甲○○於警詢、偵訊及本院99年9 月29日審理時證述事故
    發生經過等情綦詳（分見警卷第7 頁至第10頁、第11頁至第
    13 頁 ，偵卷第11頁、第12頁，本院當日審判筆錄），並有
    澄清綜合醫院98年11月16日診斷證明書、道路交通事故現場
    圖、道路交通事故調查報告表(一)、(二)各1 紙、現場及兩車車
    況照片共16紙在卷可稽（見警卷第14頁、第17頁、第18頁、
    第20 頁 、第27頁至第35頁），此情應堪認定。至被告雖質
    疑證人甲○○所提出之前揭驗傷診斷書科別為「大腸直腸科
    」，此有前揭診斷證明書所記載之「科別」欄可稽，然證人
    丙○○及甲○○於本院99年9 月29日審理時，業均已證稱：
    係前往澄清綜合醫院直接向該院人員表示欲進行驗傷，即由
    醫生安排檢查傷勢等情（見本院當日審判筆錄），蓋證人甲○○所受前揭傷勢並非極為嚴重，證人甲○○前往澄清綜合
    醫院驗傷時，依照澄清綜合醫院院內安排進行驗傷，尚難僅
    因該科別非急診抑或外傷、家醫等科別，逕認該驗傷單之真
    實性有疑義。
  (二)被告於肇事後，曾停車與證人丙○○討論事發經過及車損情
    形，後來因雙方間有爭執，被告即於未經證人丙○○、甲○○同意，及未報警或通知救護車下，自行離開等情，亦據被
    告自承在卷，核與證人丙○○及甲○○於警、偵訊及本院99
    年9月29日審理時證述相符（詳見警卷第7頁至第10頁，偵卷
    第23頁至第24頁，本院當日審判筆錄），上情亦堪認定。足
    認本案被告確實曾因前揭駕車肇事行為，客觀上致證人甲○○受有傷害，且於事故發生後，曾停留於事故現場，與證人
    丙○○及甲○○商討賠償事宜。從而，本案被告是否涉有被
    訴肇事逃逸犯行，主要之爭點，即應在於被告事後未經證人
    丙○○、甲○○同意，及未報警或通知救護車即先行離開之
    際，主觀上是否有肇事致人受傷而逃逸之直接故意抑或間接
    故意。分述如下：
    (1)被告主觀上是否有肇事逃逸之直接故意部分：
      證人甲○○於偵訊時先證稱：其當時有從事故地點走到路
      邊，當時走路有一拐一拐，但沒有跟被告說其有受傷等語
      （見偵卷第11頁）；又於本院99年9 月29日審理時證稱：
      其因本次車禍左腳拇指有流血破皮，但是看不太出來，後
      來證人丙○○將機車牽到路旁時，其拖著腳一跛跛過去，
      但不是很明顯，被告當時應該不知道其有受傷，且因其沒
      有跟被告說到話，所以其沒有跟被告說其有受傷或身體不
      舒服，當時其有聽到證人丙○○跟被告說「至少撞到人要
      下來看人家有沒有怎麼樣」等語（詳見本院當日審判筆錄
      ）；另證人丙○○於本院99年9 月29日審理時則證稱：事
      故發生後，其有看證人甲○○走到路邊時一跛一跛的，但
      被告當時正在挪車是否有看到證人甲○○走路之情形，其
      就不知情；而證人甲○○當時之腳傷如果遠一點沒有注意
      應該就看不到，其雖有跟被告說「有人受傷你不下車看一
      下嗎」，但沒有跟被告說是誰受傷，及何部位受傷等語（
      詳見本院當日審判筆錄）。從而，綜觀證人甲○○及丙○○前揭證述，可見當日事故發生雙方停車後，證人丙○○
      雖下車詢問被告「撞到人應下車看人家有沒有怎麼樣」等
      語，惟證人丙○○及甲○○於與被告討論事故經過及賠償
      事宜之過程時，均未再進一步向被告表明證人甲○○身體
      何部位有何不適之情形；且雖證人甲○○於事故發生後，
      曾有走路一跛一跛之情形，然尚乏積極證據足資證明當時
      正將注意力集中在將所駕車輛移至路旁停放之被告確已有
      注意至此情；另審酌本案事故發生當時係於11月間之晚上
      7 時18分，當時應已日落，視線並非極為清晰，而證人甲○○當時所受之外傷係於左腳指，亦非極為嚴重等情，被
      告辯稱因見證人丙○○及甲○○所騎乘之機車並未倒地，
      且證人丙○○及甲○○並未明確告知究竟身體何處受有何
      傷害，致不知情證人甲○○當日有因本次事故受有傷害等
      情，尚非全然不可採。被告既非明知證人甲○○受有傷害
      仍駕車離去，可認被告主觀上應無被訴肇事逃逸罪之直接
      故意。
    (2)被告主觀上是否有肇事逃逸之間接故意部分：
      證人甲○○於偵訊時證稱：其有要叫被告看其等機車及
        人員有無受傷等語（見偵卷第11頁）；於本院99年9 月
        29日審理時另證稱：其有聽到證人丙○○跟被告說「至
        少撞到人要下來看人家有沒有怎麼樣」等語（詳見本院
        當日審判筆錄）；而證人丙○○於本院99年9 月29日審
        理時亦證稱：其有跟被告說「有人受傷你不下車看一下
        嗎」等語（詳見本院當日審判筆錄），足認雖證人甲○○及丙○○並未明確告知證人甲○○之腳受有傷害，且
        證人甲○○自外觀上確實不易觀察受有傷害，然證人甲○○及丙○○均曾提醒被告騎乘機車之2 人因該事故受
        有傷害之可能；且被告於偵訊時陳稱：伊係轉到對道的
        斑馬線後才覺得車子右側有與其他物品發生碰撞，而證
        人丙○○所騎乘之機車並未倒地等語（見偵卷第6 頁）
        ；參酌被告於偵訊時自承在81年間即取得駕照，上下班
        均開車等語（見偵卷第5 頁），足認被告係駕駛經驗豐
        富之人士，當知悉自小客車與機車發生碰撞時，或有可
        能直接撞擊機車車身，或有可能直接撞擊騎乘機車及遭
        搭載之人士，或有可能同時撞擊機車車身及騎乘機車及
        遭搭載之人士，從而，當伊自覺所駕車輛有與其他機車
        發生擦撞，且證人丙○○所騎乘之機車並未倒地時，實
        已有預見伊所駕駛之自小客車，亦可能係直接輕微擦撞
        證人丙○○或被附載之證人甲○○；另觀諸被告於偵訊
        時自承：沒有詢問對方有無受傷，因為對方當時都坐在
        機車上好好的等語（見偵卷第6 頁），然而僅以證人甲○○當時坐在機車上，即判斷證人甲○○無受傷之可能
        ，尚嫌草率，蓋證人甲○○倘僅有腿部受傷，亦可妥當
        坐在機車上，實難僅因證人甲○○係坐在機車，即認依
        照常情已足讓被告確信證人甲○○實無受傷之可能。
      按刑法關於犯罪之故意，係採希望主義，不但直接故意
        ，須犯人對於構成犯罪之事實具備明知及有意使其發生
        之兩個要件，即間接故意，亦須犯人對於構成犯罪之事
        實預見其發生，且其發生不違背犯人本意始成立，若對
        於構成犯罪之事實，雖預見其能發生，而在犯人主觀上
        確信其不致發生者，仍應以過失論；又按刑法第13條第
        2 項之故意，與第14條第2 項之過失，均以行為人對於
        構成犯罪之事實，預見其發生為要件，惟一則發生並不
        違背其本意，一則確信其不發生，二者均以有構成犯罪
        事實之發生為前提，然後方能本此事實以判斷行為人究
        為故意抑為過失，最高法院分別著有22年上字第4229號
        判例、45年臺上字第852 號判例可資參照。
      本案被告確已知悉該次事故時，伊所駕駛之自小客車曾
        與物品發生碰撞；且於被告停車與證人丙○○及甲○○
        討論損害狀況時，證人丙○○及甲○○確曾提醒被告應
        關心其等2 人有無受傷之可能；而被告於本院審理時亦
        自承當日未曾詢問證人丙○○及甲○○是否受有傷害，
        亦未曾檢視證人丙○○及甲○○身上有無傷勢等語，從
        而，應認被告於該事故發生後，無從確信證人甲○○並
        未受傷，且有可預見證人甲○○受有傷害之可能。從而
        ，被告既可預見證人甲○○受有傷害之可能，仍未為任
        何救護，且未經證人甲○○同意下，任意駕車離去，被
        告主觀上應有肇事逃逸罪之間接故意。
    (3)被告雖辯稱：伊係因證人丙○○不讓證人甲○○與伊談，
      且因證人丙○○態度很兇，懷疑證人丙○○是黑道，因恐
      懼才先行駕車離開云云。然證人甲○○於本院99年9 月29
      日審理時證稱：後來證人丙○○就與被告爭吵，證人丙○○叫其報警，並說「不要跟你講了，等警察來再講」，被
      告就說「那你們報」，其聽到證人丙○○說「報警」後，
      就在機車上以行動電話報警，當時其有清楚聽到證人丙○○說這些話，其所待之機車位於被告及證人丙○○談話地
      點後方約3 、4 公尺等語（詳見本院當日審判筆錄），核
      與證人丙○○於本院同日審理時證稱：當日其有說「不處
      理我先報警」，但被告就說要走了，其就說「沒關係妳要
      走，我已經報警了」，被告離開時，其覺得很突然，也沒
      有同意被告離開等語（詳見本院當日審判筆錄）相符；蓋
      被告亦自承當日身上持有行動電話，倘被告真僅係因恐懼
      證人丙○○之背景，甚或誤認證人丙○○、甲○○係欲假
      車禍、真詐財，以其社會經驗及智識程度，當應報警處理
      為是，焉可於證人丙○○表明欲報警後，即率性離開。從
      而，被告此部分辯解，尚難脫免伊前揭罪責；另被告雖提
      出前揭事故發生期間，其所駕駛之前揭自小客車有投保每
      人最高新臺幣20萬元之傷害醫療保險，並有明台產物保險
      股份有限公司明台產物強制汽車責任保險費收據1 紙在卷
      可稽（見本院卷），然本案被告於未確定證人甲○○是否
      受有傷害及傷勢為何前，或因畏事，或因其他不詳原因，
      致不願意繼續停留在事故現場，乃屬事實，被告雖有前揭
      投保，然兩車發生事故所涉不僅包括人身賠償，尚包括財
      產損失甚而有刑事責任，尚難僅因被告所駕駛之車輛有投
      保責任險，即可認定被告絕無肇事逃逸之犯意。
  (三)按刑法第185 條之4 之肇事逃逸罪，以駕駛動力交通工具肇
    事，有致人死傷而逃逸之事實，為其構成要件，不以行為人
    明知被害人有死傷情形為必要，亦不以被害人為無自救能力
    人為必要，至肇事者是否有遺棄之故意，其離去之原因為何
    ，則非所問，最高法院著有91年度臺上字第137 號、90年度
    臺上字第6786號、90年臺上字第2191號判決意旨可資參照。
    考其立法目的即在促使駕駛人於肇事後能對被害人即時救護
    ，以減少死傷之惡化，此觀該法條之立法目的，以及道路交
    通管理處罰條例第62條規定內容自明，可見該兩條規範意旨
    應屬相同。是被告於駕車與證人丙○○所騎乘機車發生事故
    後，雖曾停車察看，然於未為實施必要救護措施，且可預見
    證人丙○○所搭載之證人甲○○受有傷勢，且該情事並不違
    反其本意前，仍冒然駕車離去，已合致於刑法第185 條之 4
    之肇事逃逸罪構成要件。從而，本案事證明確，被告犯行堪
    以認定，應予依法論科。
四、核被告所為，係犯刑法第185條之4之肇事逃逸罪。爰審酌被
    告於肇事後，雖曾停車與證人丙○○、甲○○等人討論，然
    於未能確保證人甲○○未受傷之前提下，即自行駕車離開，
    造成檢警查緝及證人甲○○民事追償之困難，惟斟酌被告當
    日係因一時心慌，且毫無相關處理經驗，致心存僥倖心態先
    行駕車離開，及證人甲○○當日所受傷勢並非極為嚴重，當
    時又有證人丙○○同時在場，證人甲○○當不致於因被告先
    行離去造成傷勢惡化，而被告復已於偵查中即與證人甲○○
    達成和解，賠償損失，犯後態度尚佳等一切情狀，核情量處
    如主文所示之刑，並諭知易科罰金之折算標準。末查被告前
    未曾受有期徒刑以上刑之宣告，此有臺灣高等法院被告前案
    紀錄表存卷可參，其因一時短於思慮，致觸犯本案犯行，然
    被告係公職人員退休，現復在教養院擔任院長職務，有正當
    職業，且於犯罪後偵查中，即已與證人甲○○達成和解，此
    有和解書1 份在卷可稽，本院認經此起訴審判後，當能知所
    警惕，而無再犯之虞，本院認為前開對其宣告之刑，以暫不
    執行為適當，爰宣告緩刑2 年，以啟自新。
五、
  (一)公訴意旨另略以：被告乙○○於前揭時、地駕車行駛，原應
    注意駕駛人駕駛汽車，轉彎車應讓直行車先行，而依當時情
    形夜間光線有照明、道路乾燥無障礙物，並無不能注意之情
    事，竟疏於注意，於同日晚間7 時18分許，途經市○○○路
    與河南路交岔口時，未讓騎乘車牌號碼RQ3-411 號重型機車
    直行於來車車道並附載有乘客即證人甲○○之證人丙○○先
    行，造成兩車發生擦撞，致證人甲○○受有左側下肢挫傷及
    左側第一腳趾擦傷等傷害，因認被告此部分涉有刑法第 284
    條第1 項之過失傷害罪嫌。
  (二)按告訴乃論之罪，告訴人於第一審辯論終結前得撤回其告訴
    ；又告訴經撤回者，應諭知不受理之判決，刑事訴訟法第23
    8 條第1 項及第303 條第3 款分別定有明文。
  (三)被告經公訴人以刑法第284 條第1 項前段之普通過失傷害罪
    提起公訴，依同法第287 條前段規定，係屬告訴乃論之罪，
    茲據告訴人甲○○於99年7 月2 日檢察官起訴後之99年7 月
    5 日已具狀撤回告訴，有撤回告訴狀1 紙在卷可稽（見偵卷
    第39頁），參諸前開說明，此部分自應為不受理之判決。
據上論斷，應依刑事訴訟法第299 條第1 項前段、第303 條第 3
款，刑法第185 條之4 、第41條第1 項前段，第74條第1 項第 1
款，判決如主文。
本案經檢察官吳孟潔到庭執行職務。
中    華    民    國    99    年    10    月    15    日
                      交通法庭  審判長法  官  郭瑞祥
                                      法  官  周莉菁
                                      法  官  簡婉倫
以上正本證明與原本無異。
如不服本判決應於收受判決後10日內向本院提出上訴書狀，並應
敘述具體理由；其未敘述上訴理由者，應於上訴期間屆滿後20日
內向本院補提理由書（均須按他造當事人之人數附繕本）「切勿
逕送上級法院」。
                                      書記官  許千士
中    華    民    國    99    年    10    月    15    日
附錄論罪科刑法條
中華民國刑法第185條之4
（肇事遺棄罪）
駕駛動力交通工具肇事，致人死傷而逃逸者，處6 月以上5 年以
下有期徒刑。

司法院資訊處製作；財團法人民間司法改革基金會備份。
